臺灣彰化地方法院民事判決　100年度建字第4號
原　　　告　三聯發工程有限公司
法定代理人　鐘儀欽
訴訟代理人　許桂挺律師
被　　　告　彰化縣政府
法定代理人　卓伯源
訴訟代理人　何志揚律師
上列當事人間請求給付工程款事件，本院於民國100年3月21日言
詞辯論終結，判決如下：
    主      文
被告應給付原告新台幣貳佰陸拾伍萬捌仟貳佰捌拾柒元及自民國
九十八年十一月二十五日起至清償日止按年息百分之五計算之利
息。
訴訟費用由被告負擔。
本判決於原告以新臺幣捌拾捌萬陸仟壹佰元供擔保後得假執行。
但被告如以新台幣貳佰陸拾伍萬捌仟貳佰捌拾柒元為原告預供擔
保，得免為假執行。
    事實及理由
壹、原告起訴主張：
 一、原告三聯發工程有限公司與被告彰化縣政府於民國（下同
     )94年6月23日簽立工程契約書，由原告承攬被告所發包之
     「石笱排水改善工程（花壇段）」（下稱系爭工程）。系
     爭工程原告於94年7月3日開工至96年7月11日完工，並經被
     告驗收完畢。惟被告於就系爭工程進驗收結算時，竟以原
     告逾期81天為由，就原告應領之工程款，逕行扣抵81天之
     逾期違約金新台幣（下同）3,649,513元，上述有被告的96
     年7月11日府水工字第9004號工程結算驗收證明書可稽。而
     原告就前述被告主張原告違約逾期併同因不可歸責原告事
     由致增加施工費用之爭議，經向中華民國仲裁協會聲請仲
     裁，經中華民國仲裁協會於98年11月12日做成仲裁判斷，
     依上開仲裁判斷主文第1項被告應就「石苟排水改善工程（
     花壇段）」延展工期間59天。是被告主張原告違約逾期81
     天，其中59天部分，依上開仲裁判斷結果即顯殊失依據。
 二、按依雙方工程契約第7條第1款「逾期違約金，以日為單位
     乙方如未依照本契約規定限期完工，應按逾期日數，每日
     依本契約價金千分之一計算逾期懲罰性違約金。」，又依
     契約同條第3款「第1款扣抵方式甲方得自應付價金中扣抵
     」。查如前所述被告前於驗收結算時以原告違約逾期81天
     為由依上開契約規定，自其原應給予原告之工程款扣抵
     3,649,513元，惟依前開仲裁判斷其主張原告逾期之天數，
     其中59天並無依據，亦即被告主張扣抵之違約金3,649,513
     元，其中2,658,287元（計算式：3,649,513÷81×59=2,
     658,287元），顯屬無法律上之理由。
 三、按民法第180條第3款之立法理由，係「清償債務人給付時
     明知所為之給付，於給付時明知債務不存在，而故為給付
     者，可推定其有意拋棄其所給付之返還請求權，故不得請
     求返還」。查本件被告就原告所承攬系爭工程進行驗收結
     算時，逕以原告逾期為由主張原告應依雙方工程契約的第
     7條給付其逾期違約金，並自其應給付予原告之工程款中逕
     行扣款以主張抵銷（即合約第7條第3款之「扣抵」）。是
     本件違約金，並非由原告之「故為給付」，自無被告主張
     民法第180條第3款之適用。
 四、再按「仲裁人之判斷，於當事人間，與法院之確定判決，
     有同一效力」，仲裁法第37條第1項定有明文。又按「訴訟
     標的之法律關係，於確定之終局判決中經裁判者，當事人
     之一造以該確定判決之結果為基礎，於新訴訟用作攻擊防
     禦方法時，他造應受其既判力之拘束，不得以該確定判決
     言詞辯論終結前，所提出或得提出而未提出之其他攻擊防
     禦方法為與該確定判決意旨相反之主張」（最高法院42年
     台上字第1306號著有判例），查關於被告雖另抗辯其對於
     原告另有於鈞院98年度建字第17號主張之損害賠償請求權
     ，並欲以其主張上開之損害賠償請求權為主動債權，而與
     原告本件請求相抵銷云云。惟其主張據以抵銷之請求權，
     既經鈞院於上開案件送請鑑定中而無結果，被告既乏證據
     證明其損害賠償請求權存在，甚且，依其主張損害賠償請
     求權發生之原因事實係於96、97年間，則被告於本件基礎
     之仲裁判斷於98年11月24日作成前，就其主張前開損害賠
     償請求權之事實，於仲裁判斷過程中自屬「得提出而未提
     出」，有遮斷效之問題，依前引最高法院42年台上字第130
     6號判例，被告自不得更以其前於仲裁程序中所得提出而未
     提出之為與仲裁判斷意旨相反之主張，故被告主張抵銷抗
     辯即無理由。
 五、本件原告沒有主動起訴過，被告主張是在另案抵銷，依照
     民事訴訟法400條第2項，本件並沒有經過法院判決，所以
     沒有一事不再理沒有既判力的問題。被告主張抵銷，但必
     須證明主動債權的存在，因另案仍在鑑定中，所以無法主
     張主動債權的存在，在本件不能主張有主動債權的存在而
     主張抵銷，在本件被告仍不能夠證明。原告爰依民法第179
     條規定請求被告返還不當得利。並聲明：如主文所示。
貳、被告則以：
 一、原告固以承攬被告系爭工程，驗收時遭被告以逾期完工日
     為由扣抵逾期違約金3,649,513元後，聲請仲裁經中華民國
     仲裁協會98年11月12日所為之97年度仲聲字第67號仲裁判
     斷書，認定被告應准予延展工期59日，故提起本件訴訟欲
     請求返還59日扣款之違約金2,658,287元云云。惟查依據首
     揭規定原告遭被告扣款時明知工程並無逾期亦無扣款原因
     存在，即無給付之義務而為給付者，則被告自可主張民法
     第179條及180條第3款之抗辯拒絕返還。
 二、退步言之，縱使鈞院認為被告仍應返還上開扣款之工程款
     （即逾期違約金），由於原告因承攬被告系爭工程，而須
     對被告負擔損害賠償15,619,701元，業經被告向鈞院提起
     損害賠償訴訟（98 年度建字第17號），並已於99年2月23
     日具狀擴張訴之聲明請求，並已就上開金額與原告依據97
     年度仲聲字第67號仲裁判斷書得請求之金額11,928,264元
     （含原告本件起訴請求返還之59日逾期違約金，參被告99
     年2月23日府水工字第099004402號函文）主張抵銷，抵銷
     後原告應償還被告3,691,437元（計算式：15,619,701元
     -11,928,264元），故抵銷後，原告已無任何金額可請求，
     則原告之請求自無理由。本件原告之主張違反民事訴訟法
     第253條規定，原告不得重行起訴。抵銷是形成權，只要被
     告主張形成權之後，就會產生抵銷的效力，至於抵銷並不
     需要法院認定，需要法院認定的是被告據以抵銷的主動債
     權是否存在，這部分只要形式上審查，在本案部分由法院
     來判斷即可。仲裁庭沒有作出判斷之前，根本無從行使抵
     銷權，故原告所主張的遮斷效問題，在本件無從適用。並
     聲明：1.原告之訴駁回。2.如受不利之判決被告願供擔保
     請准於免於假執行之宣告。
參、兩造不爭執之事項：
  一、原告與被告於94年6月23日簽立工程契約書，由原告承攬
      被告所發包之「石笱排水改善工程（花壇段）」。系爭工
      程原告於94年7月3日開工至96年7月11日完工，並經被告
      驗收完畢。惟被告於就系爭工程進驗收結算時，以原告逾
      期81天為由，就原告應領之工程款，逕行扣抵81天之逾期
      違約金3,649,513元。
  二、本件經中華民國仲裁協會於98年11月12日做成仲裁判斷，
      依上開仲裁判斷主文第1項被告應就「石苟排水改善工程
      （花壇段）」延展工期間59天。
  三、被告對於原告扣款逾期違約金部分，依前開仲裁判斷，其
      中59天並無依據，原告對被告有2,658,287元之債權存在
      。
  四、被告因系爭工程，另案向原告提起損害賠償訴訟（本院98
      年度建字第17號），被告於上開損害賠償案件，主張與原
      告本件債權抵銷，上開事件目前尚未審結，仍在鑑定中。
肆、兩造之爭點：
  一、本件有無民法180條第3款適用的問題？
  二、被告已經在另案主張抵銷，原告可否於本件再起訴請求？
      有違反民事訴訟法第253條之規定？
伍、得心證之理由：
  一、本件第參點兩造不爭執之事項所示之四項事實，有原告提
      出之工程合約書、工程結算驗收證明書、中華民國仲裁協
      會函及仲裁判斷書等影本、被告提出之事擴張更正聲明狀
      、彰化縣政府函文、本院100年3月10日彰院賢民射98年度
      建字第17號函文等影本為證，且為兩造所不爭執，此部分
      事實自堪信為真實。
  二、原告主張被告前於驗收結算時以原告違約逾期81天為由依
      上開契約規定，自其原應給予原告之工程款扣抵3,649,51
      3元，惟依前開仲裁判斷其主張原告逾期之天數，其中59
      天並無依據，亦即被告主張扣抵之違約金3,649,513元，
      其中2,658,287元，顯屬無法律上之理由等語。被告則不
      否認原告之債權，惟另辯稱原告遭被告扣款時明知工程並
      無逾期亦無扣款原因存在，即無給付之義務而為給付者，
      則被告自可主張民法第179條及180條第3款之規定拒絕返
      還等語。按因清償債務而為給付，於給付時明知無給付之
      義務者，不得請求返還，民法第180條第3款定有明文。經
      查，系爭2,658,287元係被告從應給予原告之工程款中直
      接扣抵，並非原告主動為清償而給付給被告，此為兩造所
      不爭執，故本件原告既未因明知系爭2,658,287元無給付
      之義務，仍主動給付被告之情形，自無民法第180條第3款
      之適用，被告抗辯依民法第180條第3款可拒絕返還，自屬
      無據。
  三、又被告抗辯被告已於本院98年度建字第17號主張全部抵銷
      ，故原告起訴違反民事訴訟法第253條之規定等語。原告
      則主張依民事訴訟法400條第2項，本件並沒有經過法院判
      決，所以沒有一事不再理沒有既判力的問題。按當事人不
      得就已起訴之事件，於訴訟繫屬中，更行起訴；除別有規
      定外，確定之終局判決就經裁判之訴訟標的，有既判力
      。主張抵銷之請求，其成立與否經裁判者，以主張抵銷之
      額為限，有既判力，民事訴訟法第253條及第400條分別定
      有明文。經查，原告就系爭2,658,287元，並未曾依不當
      得利之法律關係提起訴訟，而係被告在本院98年度建字第
      17號事件主動提出要抵銷，故無所謂民事訴訟法第253條
      就已起訴之事件，於訴訟繫屬中，更行起訴之問題。又查
      ，被告雖於本院98年度建字第17號事件主張要與原告之系
      爭2,658,287元抵銷，惟上開損害賠償事件尚未審結經法
      院裁判，此為兩造所不爭執，故亦無民事訴訟法第400條
      第2項既判力之問題。被告雖又辯稱抵銷是形成權，只要
      被告主張形成權之後，就會產生抵銷的效力云云，惟查，
      被告對於原告究竟有無得以抵銷之主動債權存在，既尚待
      法院調查認定中，則究竟能否抵銷，能抵銷之數額為若干
      ，均仍屬未定之論，故被告此部分抗辯自屬無據。
  四、按無法律上之原因而受利益，致他人受損害者，應返還其
      利益，民法第179條第1項前段定有明文。經查，系爭合約
      既經中華民國仲裁協會於98年11月12日做成仲裁判斷結果
      ，被告應就系爭工程延展工期間59天，則被告先前從應給
      付原告之工程款中，扣款59天之逾期違約金2,658,287元
      部分，即無法律上之原因，致原告受有損害，被告亦因此
      得利。又查，依原告提出被告之工程結算驗收證明書核發
      日期為96年7月11日，故本件被告扣款之時間為96年7月間
      ，不當得利原因事實發生之時間為96年7月間，而中華民
      國仲裁協會之仲裁判斷書係於98年11月24日發文予兩造，
      故原告以98年11月25日為不當得利之利息起算日，尚非無
      據。從而原告依民法第179條第1項前段規定，請求被告應
      給付原告2,658,287元及自98年11月25日起至清償日止按
      年息百分之5計算之利息，為有理由，應予准許。兩造陳
      明願供擔保請為宣告假執行或免為假執行，經核均與規定
      相符，爰分別酌定相當之擔保金額予以宣告。
  五、因本案事證已臻明確，兩造其餘主張陳述，均與本院前揭
      判斷無違，毋庸再予一一論述，附此敘明。
陸、訴訟費用負擔之依據：民事訴訟法第78條。
中    華    民    國  100    年    3    月    31    日
                  民事第一庭    法  官  詹秀錦
以上正本係照原本作成。
如對判決上訴，應於判決送達後20日內向本院提出上訴狀。如委
任律師提起上訴者，應一併繳納上訴審裁判費。
中    華    民    國   100    年    3     月    31    日
                                書記官  施嘉玫